臺灣嘉義地方法院民事判決　　　　　　 92年度重訴字第125號
原　　　告　丁○○
　　　　　　　　　　　　號
訴訟代理人　陳適庸律師
複代理人　　甲○○
被　　　告　丙○○
　　　　　　　　　　　　號
訴訟代理人　國慶律師
訴訟代理人　林國一律師
被　　　告　乙○○○
　　　　　　　　　　　　號
上列當事人間請求分割共有物事件，本院於中華民國九十四年四
月十四日言詞辯論終結，判決如下：
    主  文
被告應協同原告就坐落嘉義縣中埔鄉○○段九七地號，土地登記
簿登記面積五一六一平方公尺，辦理更正登記為五○八三平方公
尺。
兩造共有坐落嘉義縣中埔鄉○○段九七地號，建，面積五○八三
平方公尺、同段九七之十地號，旱，面積四七九平方公尺、同段
九七之十三地號，旱，面積三平方公尺土地，應合併分割如附圖
方案Ｄ所示，Ａ部分面積一六九八平方公尺、九七之十地號面積
四七九平方公尺、九七之十三地號面積三平方公尺，分歸被告丙
○○取得；Ｂ部分面積一六九三平方公尺，分歸原告取得；Ｃ部
分面積一六九二平方公尺，分歸被告乙○○○取得。
訴訟費用由兩造按如附表所示「原應有部分」比例負擔。
    事實及理由
壹、原告起訴主張：
  （一）兩造共有坐落嘉義縣中埔鄉○○段九七地號土地，原登
        記面積為五一六一平方公尺，因地籍圖數化後超出法定
        公差額，應將總面積更正為五○八三平方公尺後始可辦
        理分割，此有嘉義縣水上地政事務所九十四年三月十七
        日複丈成果圖上之附記可稽，故兩造應協同將坐落嘉義
        縣中埔鄉○○段九七地號，面積五一六一平方公尺土地
        ，向嘉義縣水上地政事務所辦理更正面積為五○八三平
        方公尺。
  （二）坐落嘉義縣中埔鄉○○段九七、九七之十、九七之十三
        地號三筆土地（下稱系爭土地），為兩造所共有，應有
        部分如附表所示。按系爭土地並無因物之使用目的不能
        分割之情形，兩造亦無訂有不分割之期限，則各共有人
        得隨時請求分割共有物，民法第八百二十三條第一項前
        段定有明文。查本件系爭土地，兩造因協議分割不成，
        就使用管理上迭生糾紛，故原告爰請求裁判合併分割系
        爭土地，分割如附圖D案所示，Ａ部分面積一六九八平
        方公尺、九七之十地號面積四七九平方公尺、九七之十
        三地號面積三平方公尺，分歸被告丙○○取得；Ｂ部分
        面積一六九三平方公尺，分歸原告取得；Ｃ部分面積一
        六九二平方公尺，分歸被告乙○○○取得。
   (三）並聲明求為判決：１、兩造應協同將坐落嘉義縣中埔鄉
        ○○段九七地號，面積五一六一平方公尺土地，向嘉義
        縣水上地政事務所辦理更正面積為五○八三平方公尺。
        ２、兩造共有坐落嘉義縣中埔鄉○○段九七、九七之十
        、九七之十三地號土地准予合併分割如附圖Ｄ案所示，
        Ａ部分面積一六九八平方公尺、九七之十地號面積四七
        九平方公尺、九七之十三地號面積三平方公尺，分歸被
        告丙○○取得；Ｂ部分面積一六九三平方公尺，分歸原
        告取得；Ｃ部分面積一六九二平方公尺，分歸被告乙○
        ○○取得。３、訴訟費用由被告負擔。
  （四）提出使用分區證明書、分割方案圖各一份、土地所有權
        狀影本五紙、
貳、被告方面則以：
一、被告丙○○：
  （一）同意合併分割，惟不同意原告所提之分割方案，另提出
        分割方案，分割如附圖Ｃ案所示，九七地號內Ａ部分面
        積二○二○平方公尺、九七之十地號內Ａ部分面積一五
        七平方公尺、九七之十三地號三平方公尺，分歸被告丙
        ○○取得；九七地號內Ｂ部分面積一六九三平方公尺，
        分歸原告取得；九七地號內Ｃ部分面積一三七○平方公
        尺、九七之十地號內Ｂ部分面積三二二平方公尺，分歸
        被告乙○○○取得。
  （二）原告所提之分割方案將使被告丙○○造價最高之現況圖
        所示編號(10)之鐵皮磚造住房全部須拆除，且土地之縱深
        大概僅有八十一公尺，對於土地之利用不佳。如採被告
        丙○○所提之分割方案，面寬，深度較不會過長，且各
        面臨土地東邊或西邊較寬之道路，較為公平，又毋庸另
        規劃道路，增加可分得之土地面積，其土地可完整利用
        ，應係較佳之分割方案。
  （三）並聲明求為判決：1、原告之訴駁回。2、訴訟費用按兩
        造應有部分比例負擔。
  （四）提出建物所有權狀、土地登記謄本影本、分割方案圖各
        一份為證。
二、被告乙○○○：同意合併分割，同意原告之分割方案。
參、按各共有人得隨時請求分割共有物。但因物之使用目的不能
　　分割或契約定有不分割之期限者，不在此限；又共有物分割
  　之方法，不能協議決定者，法院得因任何共有人之聲請，命
    為分配，民法第八百二十三條第一項、第八百二十四條第二
    項定有明文。又系爭坐落嘉義縣中埔鄉○○段九七地號，建
    ，面積五○八三平方公尺、同段九七之十，旱，面積四七九
    平方公尺、同段九七之十三地號，旱，面積三平方公尺，有
    土地登記謄本在卷可憑。三筆土地相毗連，其地目雖分別為
    建地、旱地，惟該三筆土地現使用類別均為住宅區，而兩造
    就系爭三筆土地原持分均為三分之一，嗣原告與被告乙○○
    ○同意九十七地號土地，各移轉登記權利範圍一五六一．二
    ○二五分之一五○土地予被告丙○○，各共有人就該三筆土
    地之應有部分，其使用目的並非不能分割，兩造又無不分割
    之約定，為兩造所不爭執，另原告提起本件訴訟時，所提分
    割方案為被告丙○○所不同意，故兩造並未能達成協議分割
    ，為避免土地細分，且全體共有人均同意合併分割，是原告
    請求合併分割系爭九七、九七之十、九七之十三地號土地，
    核屬有據，應予准許。
肆、次按土地登記，除本規則另有規定外，應由權利人及義務人
    會同申請之，土地登記規則第二十六條定有明文。查系爭九
    七地號土地，原登記面積為五一六一平方公尺，因地籍圖數
    化後超出法定公差額，應將總面積更正為五○八三平方公尺
    後始可辦理分割，此有嘉義縣水上地政事務所九十四年三月
    十七日複丈成果圖上之附記可稽，故原告請求被告協同向地
    政機關辦理更正登記即無不合，應予准許。
伍、至分割方法，本院斟酌如次：
（一）系爭九七地號土地略呈四方形，九七之十地號土地呈不規
      則狀，九七之十三地號土地呈三角形。系爭九七地號土地
      之西北側為九七之十五地號土地，為二十米計畫道路，毗
      臨台三線道路，南側臨九七之九及九七之十二地號土地為
      四米人行步道，系爭九七之十及九七之十三地號土地之北
      側臨九七之九及九七之十二土地，其餘未臨路。系爭九七
      地號土地上有編號一至編號十之建物，九七之十及九七之
      十三地號土地上則無建物，業據本院履勘現場查明屬實，
      製有勘驗筆錄可稽，並囑託嘉義縣水上地政事務所測量，
      製有九十二年七月二十八日複丈成果圖可稽。
（二）被告丙○○雖主張應按如附圖方案Ｃ（即嘉義縣水上地政
      事務所九十四年三月十七日複丈成果圖）所示為分割，惟
      該方案分割，系爭九七地號土地，被告丙○○所分得之Ａ
      部分西北側緊臨台三線，原告分得之Ｂ部分未臨道路，形
      成袋地，而被告乙○○○所分得之部分為緊臨四米之計畫
      道路，顯不公平。且該方案中，將系爭九七之十地號土地
      細分為Ａ及Ｂ，有違土地之整體運用。再者，被告丙○○
      所現在使用之編號二、四、五、六、十號之住房，集中在
      Ｂ部分，而Ｂ部分卻歸原告所有，被告丙○○之所有上開
（三）如採原告所提之附圖方案Ｄ（即嘉義縣水上地政事務所九
      十四年三月十七日複丈成果圖）所示為分割，除按現地使
      用位置為分配外，分割線較筆直，格局亦極為方正。該方
      案中，Ａ及Ｂ部分之西北側均有臨台三線，Ｃ部分南側臨
      四米產業道路，且系爭九七之十及九七之十三，不再細分
      ，全部分歸一人所有，其北側面臨四米產業道路，依該方
      案不僅所有土地均臨道路，土地價值相近，且有利土地之
      整體利用，而被告乙○○○已明白表示同意原告所提出之
      分割方案Ｄ，顯見原告之分割方案較能兼顧各共有人間公
      平合理之原則，且對於共有之土地能發揮有效之利用，較
      為可採。
（四）被告丙○○雖主張所提之分割方案Ｃ，該方案中Ｂ及Ｃ部
      分東側有寬十二米之道路，往北可通行至中埔國小，車輛
      通行的密度比台三線還要密集，被告丙○○分得之Ａ部分
      只有西北側面臨台三線，並沒有占到好處云云。經查系爭
      九七地號土地之東側並未臨路之事實，業經本院到場勘驗
      屬實，並製有勘驗筆錄在卷可按，且原告及被告乙○○○
      均否認系爭九七地號土地之東側臨路（見本院九十四年四
      月十四日言詞辯論筆錄），則被告丙○○主張九七地號土
      地東側有寬十二米之道路云云，是否真實，已非無疑？退
      萬步，果真九七地號土地之東側臨十二米道路，且其交通
      頻繁勝過台三線，被告丙○○之方案Ｃ，其分得之Ａ部分
      均未臨東側之十二米道路，土地價值明顯不相當，更應採
      原告之方案Ｄ，使兩造分得之土地均臨東側之十二米道路
      ，方是公平合理，是被告丙○○所辯，委無足取。
陸、綜上所述，本院審酌系爭三筆土地之條件、臨路狀況、使用
    現狀、整體利用之效益、各共有人之利益、兩造所提如附圖
    方案Ｃ、Ｄ所示分割方案之優劣及兩造之意願等情，認以附
    圖方案Ｄ所示分割方案分割系爭土地，應屬可採，爰分割為
    如主文第二項所示。
柒、本件事證已臻明確，兩造其餘攻擊防禦方法及舉證，經審核
　　結果於判決結果不生影響，爰不予一一論列。
捌、按因共有物分割事件涉訟，由敗訴當事人負擔訴訟費用顯失
　　公平者，法院得酌量情形，命勝訴之當事人負擔其一部。民
  　事訴訟法第八十條之一定有明文。依上開規定，本院認本件
    訴訟費用應由兩造按附表所示原應有部分比例負擔。
玖、本件原告之訴為有理由，依民事訴訟法第78條、第80條之1
    、第85條第1項但書，判決如主文。
中　　華　　民　　國　　94　　年　　4 　　月　　28　　日
                  臺灣嘉義地方法院民事庭
                          法　官　柯月美
以上正本係照原本作成
如對本判決上訴須於判決送達後20日內向本院提出上訴狀
中　　華　　民　　國　　94　　年　　4 　　月　　28　　日
                          書記官　洪麗惠
   ┌──────┬──────────────────────────┐
   │            │  　　　　應  　　　有  　　　部  　　　分          │
   │ 共  有  人 ├────────┬────────┬────────┤
   │            │   　 九七      │  　九七之十    │   九七之十三   │
   ├──────┼────────┼────────┼────────┤
   │  丁 ○ ○  │    1176/3903   │       1/3      │       1/3      │
   ├──────┼────────┼────────┼────────┤
   │  丙 ○ ○  │    1551/3903   │       1/3      │       1/3      │
   ├──────┼────────┼────────┼────────┤
   │  乙○○○  │    1176/3903   │       1/3      │       1/3      │
   └──────┴────────┴────────┴────────┘
